最　高　行　政　法　院　判　決　　　　　　　　　　九十一年度判字第一二七號
　　原　　　告　新加坡商．鱷魚國際企業
　　　　　　　　私人有限公司　　　　　　　八五七
　　代　表　人　甲○○
　　訴訟代理人　乙○○
　　被　　　告　經濟部智慧財產局
　　代　表　人　丙○○
　　參　加　人　丁○○
右當事人間因商標異議事件，原告不服行政院中華民國八十九年一月七日台八十九訴
字第五九八號再訴願決定，提起行政訴訟。本院判決如左︰
　　主  文
原告之訴駁回。
訴訟費用由原告負擔。
　　事  實
緣關係人丁○○於民國八十六年五月二十三日以「酷魚及圖CORHEA」商標，指定使用
於商品及服務分類表第二十五類之衣服、鞋子、頭巾、領帶、禦寒用耳罩、帽子，襪
子、服飾用禦寒用手套、腰帶、服飾用皮帶商品申請註冊，作為其註冊第六八三一二
○號「酷魚Corhea」商標之聯合商標，經被告審查核准，列為審定第八六○一四○號
商標。嗣原告對之提出異議。案經被告為異議不成立之審定，發給中台異字第八八○
六一○號商標異議審定書。原告不服，循序提起訴願、再訴願，均遭駁回，遂提起本
件行政訴訟。茲摘敘兩造訴辯意旨如次：
原告起訴意旨略謂：一、按商標圖樣「相同或近似於他人同一商品或類似商品之註冊
商標者」，不得申請註冊，為商標法第三十七條第十二款所明定。而商標之近似與否
，應隔離觀察，以為判定之標準。商標無論在外觀上、名稱上或觀念上，其主要部分
近似，有足以引起混同誤認之虞，而其他附屬部分雖不近似，仍不得不謂為近似之商
標（最高法院二十一年上字第一○七三號、行政法院二十六年判字第二○號判例參照
）。又，商標圖樣上之圖形近似，有混同誤認之虞者，為「外觀上近似」；而商標圖
樣上之文字與圖形意義相同或商標圖樣上之圖形意義相同，有混同誤認之虞者，則構
成「觀念上近似」；又，商標圖樣上之中文不同，讀音相同或相似，有混同誤認之虞
、商標圖樣上之中文與外文讀音相同或相似，有混同誤認之虞，則構成「讀音上近似
」，是為近似之商標，復為行政院核定修正商標近似審查基準二之（九）、三之（四
）（五）（七）及四之（一）（三）所明白揭示。次按，「相同或近似於他人著名之
商標或標章，有致公眾混淆誤認之虞者」不得申請註冊，復為商標法第三十七條第七
款所明定。本款之規範意旨在杜絕剽竊襲用他人之商標或標章，冀圖獲准註冊之僥倖
歪風，以建立正當之商標秩序；又商標法業經修正施行，其僅適用於著名商標或標章
，為世界貿易組織有關智慧財產權協定與巴黎公約所揭示之原則，但不以使用於同一
商品或類似商品為限。合先敘明。二、查系爭審定聯合商標之中文「酷魚」、英文「
corhea」之讀音，實是源自鱷魚之閩南語讀音，而其又搭配與據以異議註冊商標構圖
意匠完全雷同之伏地爬行、咧牙張嘴、尾巴反轉向上爬蟲類圖形，顯見關係人藉由中
、英文之閩南語鱷魚發音之文字，附加一爬蟲類圖形，其整體觀感即欲使消費者產生
是鱷魚商標之聯想。依前述商標近似審查基準觀之，二商標圖樣所表彰之構圖方式極
為類似且觀念相同，構成「外觀上近似」和「觀念上近似」。又，「順方」與「順風
」即屬閩南語讀音混同之近似商標，同理可證系爭審定聯合商標中文「酷魚」、英文
「corhea」與據以異議之註冊商標「鱷魚」之閩南語讀音相同或近似，亦應屬「讀音
上近似」之商標。復二造商標均指定使用於同一或類似之「衣服、鞋子．．．」等商
品中，異時異地隔離觀察，實有致一般消費大眾於倉促購物間誤認該等商標均屬同一
主體所有，實已構成近似商標，確有前揭商標法第三十七條第十二款規定之適用餘地
。三、次查，根據被告之著名商標或標章認定要點之規定「本法所稱著名商標或標章
，係指商標或標章於我國境內相當廣泛範圍內已為相關公眾所共知者。（一）所謂我
國境內相當廣泛範圍，係指商標或標章使用之情況已遍及全國相當廣泛範圍而言。（
二）所謂相關公眾所共知，係指商標或標章已為通常或可能接觸其所使用相關商品或
服務之相當多數大眾所熟知者而言。」「鱷魚圖」及「CORCODILE & Device」等商標
是原告首創指定使用於皮帶、衣服、靴鞋、眼鏡、手提箱袋等多種商品，並獲准多件
註冊之商標。原告本身亦為著名之服裝、皮件、手提箱袋、靴鞋．．．等商品之產銷
公司。其所有之鱷魚商標已廣泛使用於多類商品，除了早於西元一九五二年起即在新
加坡以鱷魚圖申請獲准註冊，之後又陸續於汶萊、印尼、馬來西亞、烏干達共和國、
孟加拉共和國、中國大陸、韓國等世界各國普遍取得商標專用權外，原告之前手利生
民有限公司更於民國五十二年起即在台灣以鱷魚牌商標於多類商品申請獲准註冊，不
僅產品廣泛行銷國內市場且於報章雜誌頻作宣傳，並製各式精美型錄，使一般商品購
買人對其商標商品之信譽及品質有一定之認識。而為加強對鱷魚商標之保護，原告更
不斷求新求變，先後以第一代鱷魚「      」、第二代鱷魚「      」等申請商標註
冊，更進而創立了一系列之卡通鱷魚圖商標申請註冊。除此之外，為加強對「鱷魚」
商標之相關保護，更先後以「鱷魚CROCODILE」及「CROCODILE及鱷魚圖」、「CROCOD
ILE 」．．．等商標申請註冊，至今已取得近百件註冊商標。由以上可知，據以異議
之註冊商標實已符合被告之著名商標之認定標準。今關係人以表彰意義相同、構圖方
式相近及閩南語讀音混同之商標圖樣申請註冊，其欲利用原告之商標信譽混淆視聽，
若任其取得商標專用權，無異鼓勵關係人繼續其仿冒剽竊之惡習，正當之商標秩序將
蕩然無存！四、末查，歷年有多件「鱷魚」商標皆因有致消費者混淆誤認誤購之虞，
而遭撤銷或無效；其審定書均略謂：雖二商標間有些微的差異，惟兩者皆為一張嘴、
伏地、長尾略呈曲折狀之獸圖．．．其整體構圖相近、設計意匠相彷彿，異時異地隔
離觀察，有使人產生混淆誤認之虞，應屬近似之商標。觀此等商標圖樣，雖與系爭審
定聯合商標圖樣不盡相同，但該等商標圖樣與系爭審定聯合商標圖樣均係以「鱷魚」
作為其商標圖樣所表彰的主要部分；且觀此些商標圖樣中之鱷魚圖形，亦均係將鱷魚
圖形稍加變化而成，惟其「鱷魚本質」並未有所改變。亦即，系爭審定聯合商標僅係
將據以異議之寫實鱷魚商標稍加變化而已！前述遭撤銷之商標中，如：審定第七五一
八四九號商標「      」、審定第七六四五九○號商標「      」、審定第七八○三
○○號商標「        」，其雖有自創之文字，但因其圖形之鱷魚本質未變，故仍遭
被告撤銷。而本件系爭審定聯合商標與前述之三商標實無二致，均係將據以異議註冊
商標之圖形稍加變化而成自己之商標圖形，異時異地觀察實有致一般商品購買人混淆
誤認而有誤購之虞。本案實有商標法第三十七條第七款之適用，事理至明。五、綜上
所陳，本案實有首揭商標法第三十七條第七款及第十二款規定之適用。請判決將再訴
願決定、訴願決定及原處分均撤銷，以符法旨，並維原告之合法權益等語。
被告答辯意旨略謂：按商標圖樣相同或近似於他人著名之商標或標章，有致公眾混淆
誤認之虞者，或商標圖樣相同或近似於他人同一商品或類似商品之註冊商標者，不得
申請註冊，固為商標法第三十七條第七款前段及第十二款所規定，惟判斷商標近似與
否，應隔離觀察其有無引起混同誤認之虞以為斷。查系爭審定第八六○一四○號「酷
魚及圖CORHEA」商標圖樣，據以異議之「鱷魚圖」、「CROCODILE & DEVICE」、「鱷
魚CROCODILE」等商標圖樣，本局以系爭審定第八六○一四○號「酷魚及圖 CORHEA」
商標圖樣上之圖形係以外文corhea為主體，並沿該字外圍繞以細線勾勒出一隻抽象之
爬蟲圖案，與據以異議商標圖樣上之實體鱷魚造形圖、卡通擬人化鱷魚圖，其構圖意
匠不同，予人寓目印象亦相去甚遠，況系爭商標圖樣尚有自創之外文corhea足資區辨
，外觀或觀念上顯有差異，又系爭商標圖形既為抽象之爬蟲圖案，其內並置獨創之外
文corhea，非可與自然界存在之寫實鱷魚圖相比擬，自難謂有與據以異議商標圖樣上
之中文鱷魚二字產生聯想之虞，且二商標中文雖有相同之魚字，惟酷與鱷字差別甚大
，異時異地隔離觀察，無使人產生混同誤認之虞，非屬近似之商標，亦難謂有使一般
消費者對其所表彰之商品來源或產製者發生混淆誤認之虞，無商標法第三十七條第七
款及第十二款規定之適用，至所舉諸案例，其商標圖樣有別，不得執為本件之論據，
乃為異議不成立之審定。原告訴經經濟部及行政院訴願、再訴願決定，亦持與被告相
同之論見駁回其訴願及再訴願。審諸系爭商標與據以異議商標圖樣上之圖形構圖顯然
不同，所用文字各異，而外文corhea並無特定之字義及讀法，與鱷魚之讀音尚非不易
分辨，本局以其異時異地隔離觀察，無使一般商品購買者發生混同誤認之虞，認非屬
近似之商標，亦難謂有使一般消費者對其所表彰之商品來源或產製者發生混淆誤認之
虞。原告所訴據以異議之商標著名云云，究不得因而即謂系爭商標構成近似或有致公
眾混淆誤認之虞；而所訴多件鱷魚圖商標業經撤銷審定或評定無效云云，姑不論其商
標圖樣與系爭商標圖樣不盡相同，且屬另案，非本件所應審究，併予陳明。是被告所
為處分並無違誤，請駁回原告之訴等語。
參加人參加意旨略謂：一、按「商標文字之讀音，是否近似，應就通常一般購買者之
普通發音是否有足以引起混同誤認之虞以為斷。」及「兩商標文字之讀音是否果屬相
類，應以兩商標本身之文字讀音為準，若介入第三種文字讀音，輾轉翻譯，始顯示其
有相牽涉之情形，仍難遽認為商標之近似。」分別經行政法院著有四十六年度判字第
九十二號及四十七年度判字第三十二號判例在案。二、修正前商標法第三十七條第一
項第七款、第十二款其構成要件除商標相同或近似外，尚須有使一般消費者誤信其所
表彰之商品來源或產銷主體而購買之虞而言。惟查所謂商標近似者，其判斷應就兩造
商標施以隔離通體觀察，以辨其有無產生混淆誤認之虞（行政法院七十二年判字第一
三九五號判決參照）；意即判斷商標之近似與否，應就兩造商標之圖樣，視其實際情
形，各就其通體或其主要部分，施以隔離觀察為原則，倘使兩造商標圖樣之寓目印象
明確，以一般消費者施用普通之注意，不致因其一商標之存在，聯想至另一商標，而
發生不能辨別或有混同誤認之虞者，即無近似可言。其立論之目的最後在防止消費者
對生產來源混淆及誤認之可能性；苟兩造商標無「混同之意圖」，而依消費者之認知
程度或消費習性亦無「混同之可能性」時，兩商標皆各具其識別性，自無從發生近似
之問題。三、有關「語文同義詞」或「語文讀音轉換」之問題，應該以一般消費者對
該商標使用時，應以何種語文讀唱或產生何種概念為主，進而判斷會不會引起公眾對
產品來源的混淆為判斷基礎。並非以語文專家之角度或輾轉翻譯而作文字或語言讀音
的對比（參閱行政法院四十六年判字第九十二號、四十七年判字第三十二號判例）。
查「酷」字為現代流行用語，通常在一名詞之前加上「酷」字，換言之，「酷」字是
一形容詞，在形容主詞。例如「酷狗」、「酷爸」、「酷哥辣妹」。在現代一般消費
者習慣用語上，對「酷」皆以「ㄎㄨ」唸之，從經驗法則上，不易也不會將「酷」字
以閩南語唱呼為「ㄎㄡ口」。被異議之商標「酷魚」從其組合方式及現代用語其唱呼
亦同。至於在漢文中雖有「酷」字，但當欲轉換成閩南語唱呼時，僅限於特定用語。
如「酷刑」、「冷酷無情」。即使就「酷」與「鱷」在台語發音上亦有區別。前者為
「kok 」，後者為「ghok」。此有「新台灣人通用字典」一書可稽。四、文字商標與
圖形之比較，或「語文同義詞（等同詞彙）」及依據法律性質的對應詞，及一般習慣
用法為判斷。因此，在考慮兩個商標的相近似性時，還應考慮兩個詞在其外表、發音
、觀念上以及其他因素的非相似性，只有在衡量所有可判斷之因素後，才能作出是否
存在「混淆的可能性」。不得僅以可能「等同詞彙」一因素加以判斷。本件商標圖樣
中的「爬蟲造形」及中文「酷魚」與「鱷魚」間互為權衡，從現代流行語法、經驗法
則，很明顯的其非相似性，遠遠大於相似性之比重。故兩件商標不存在混淆之問題（
有關語文同義詞之判斷方法特摘錄美國最著名的「薩克尼上訴案In re Sarkli,Ltal,
220 uspo 111cafc,1983」謹供參考。五、復查，被異議商標係以外文「CORHEA 」為
主體，並在該外文的外圍繞以單細線勾劃出一爬蟲圖案，並於該爬蟲圖案外再以一條
單細線勾出外框，非業界慣用之設計手法，為原告所獨創，而據以異議商標則清楚的
為一隻實體鱷魚造型為主體，並在內部以反白方式設計有英文「Lacoste 」，兩者隔
離通體觀察，繁簡易辨，一般購買者不致有混同誤認之虞。且「酷魚」從習慣用法亦
非等同「鱷魚」之讀音，故兩商標不近似。鈞院八十五年度判字第二五六一號、八十
五年度判字第一八九一號、八十六年度判字第五八二號判決，及被告中台異字第八八
○八○八號審定書均採相同見解認兩商標非近似。另異議人曾對原告另件（中台異字
第871103號、0000000號、871159號 ）商標提出異議亦以同一理由為異議不成立之處
分，復有臺北高等行政法院八十九年度訴字第一二八七號以相同理由為異議人敗訴之
判決並確定在案，有該判決書可稽。六、綜上所陳，系爭商標並無違反商標法第三十
七條第十二款之規定，請判決駁回原告之訴，以符法制等語。
　　理  由
一、程序方面：
    按行政法院認為撤銷訴訟之結果，第三人之權利或法律上利益將受損害者，得依
    職權命其獨立參加訴訟，並得因該第三人之聲請，裁定允許其參加，行政訴訟法
    第四十二條第一項訂有明文。本件原告對關係人即參加人丁○○審定第八六○一
    四○號商標提出異議，經被告為異議不成立之審定。原告不服，循序提起本件行
    政訴訟請求撤銷原處分及一再訴願決定。本院依本件原告訴訟上請求所為之實體
    判決，若非同時發生確認或變更關係人權益之結果，即無法有效作成，關係人之
    實體上權利或法律上利益，因原告提起撤銷訴訟之結果而併受裁判，乃當然有受
    損害之虞，關係人聲請參加訴訟，依首開規定，自應准許。
二、實體方面：
    按商標圖樣相同或近似於他人著名之商標或標章，有致公眾混淆誤認之虞者，或
    商標圖樣相同或近似於他人同一商品或類似商品之註冊商標者，不得申請註冊，
    固為商標法第三十七條第七款前段及第十二款所規定，惟「判斷兩商標之近似與
    否，應就構成各商標之主要部分，隔離觀察，是否足以引起混同誤認之虞以為斷
    ，．．．」、「商標文字讀音，是否近似，應就通常一般購買者之普通發音是否
    有足以引起混同誤認之虞以為斷。」及「兩商標文字讀音是否果屬相類，應以兩
    商標本身之文字讀音為準，若介入第三種文字讀音，輾轉翻譯，始顯示其有相牽
    涉之情形，仍難遽認為商標之近似。」本院四十九年判字第三號、四十六年度判
    字第九十二號及四十七年度判字第三十二號分別著有判例在案。本件關係人丁○
    ○於八十六年五月二十三日以「酷魚及圖CORHEA」商標，指定使用於商品及服務
    分類表第二十五類之衣服、鞋子、頭巾、領帶、禦寒用耳罩、帽子，襪子、服飾
    用禦寒用手套、腰帶、服飾用皮帶商品申請註冊，作為其註冊第六八三一二○號
    「酷魚Corhea」商標之聯合商標，經被告審查核准，列為審定第八六○一四○號
    商標。嗣原告對之提出異議。被告以系爭審定第八六○一四○號「酷魚及圖
    CORHEA」商標圖樣上之圖形係以外文corhea為主體，並沿該字外圍繞以單細線勾
    勒出一隻抽象之爬蟲圖案，與據以異議商標圖樣上之實體鱷魚造形圖、卡通擬人
    化鱷魚圖，其構圖意匠不同，予人寓目印象亦相去甚遠，況系爭商標圖樣尚有自
    創之外文corhea足資區辨，外觀或觀念上顯有差異；又系爭商標圖形既為抽象之
    爬蟲圖案，其內並置獨創之外文corhea，非可與自然界存在之寫實鱷魚圖相比擬
    ，自難謂有與據以異議商標圖樣上之中文鱷魚二字產生聯想之虞，且二商標中文
    雖有相同之魚字，惟酷與鱷字差別甚大，異時異地隔離觀察，無使人產生混同誤
    認之虞，非屬近似之商標，亦難謂有使一般消費者對其所表彰之商品來源或產製
    者發生混淆誤認之虞，無商標法第三十七條第七款及第十二款規定之適用，至所
    舉諸案例，其商標圖樣有別，不得執為本件之論據，乃為異議不成立之審定。原
    告訴稱系爭商標圖樣與據以異議商標圖樣所欲表彰之觀念同為鱷魚，外觀設計構
    圖相彷彿，且系爭商標不論外文corhea或中文酷魚之讀音均與台語鱷魚讀音相仿
    ，有使一般消費者發生混淆誤認之虞，又其首創鱷魚圖商標使用於皮帶、衣服、
    靴鞋、眼鏡、手提箱袋等商品，除在世界多國註冊外，並在我國取得多件商標專
    用權，其標有鱷魚圖之各式商品廣泛行銷於國內市場，已廣為消費者肯定為優良
    商品，且歷年多件鱷魚圖商標皆因有致消費者誤認誤購之虞而經被告撤銷或評定
    無效云云。查系爭審定第八六○一四○號「酷魚及圖CORHEA」商標圖樣如附圖一
    ，據以異議之「鱷魚圖」、「CROCODILE &DEVICE」、「鱷魚CROCODILE」等商標
    圖樣如附圖二，審諸系爭商標與據以異議商標圖樣上之圖形構圖顯然不同，所用
    文字各異，難認係近似之商標。又商標上之文字予消費者之觀念，一般均依其為
    中文或外文直接了解其意義。系爭商標圖樣上之外文「corhea」，在英文裏並無
    特定之字義及讀法，一般消費者通常亦不會將其輾轉翻譯成閩南語；而「酷魚」
    ，依中文字義，「酷」字為現代流行用語，通常在一名詞之前加上「酷」字，做
    為形容詞，以形容主詞，如「酷爸」、「酷哥辣妹」。縱將「酷」字轉換成閩南
    語，亦甚少人知其發音，且在商標隔離觀察情形下，一般購買者不易也不會將「
    酷」字以閩南語唱呼。系爭商標之外文「corhea」讀音及中文「酷魚」之讀音予
    消費者之印象實難直接產生係鱷魚台語發音之聯想，揆諸首揭規定及判例意旨，
    應非屬近似之商標。被告以其異時異地隔離觀察，無使一般商品購買者發生混同
    誤認之虞，認非屬近似之商標，難謂有使一般消費者對其所表彰之商品來源或產
    製者發生混淆誤認之虞，乃為異議不成立之審定，及一再訴願決定駁回其訴願、
    再訴願，均無不當。所訴據以異議之商標著名云云，究不得因而即謂系爭商標構
    成近似或有致公眾混淆誤認之虞；而所訴多件鱷魚圖商標業經撤銷審定或評定無
    效云云，姑不論其商標圖樣與系爭商標圖樣不盡相同，且屬另案，非本件所應審
    究。其起訴為無理由，應予駁回。
據上論結，本件原告之訴為無理由，爰依行政訴訟法施行法第二條、行政訴訟法第九
十八條第三項前段、第一百零四條、民事訴訟法第八十五條第一項前段，判決如主文
。
中　　華　　民　　國　　 九十一　　  年　　　一    　　月　　  十八　　 日
                    最 高 行 政 法 院  第 三 庭
                                審 判 長 法  官　　　曾　隆　興
                                         法  官      趙　永　康
                                         法  官　　　徐　樹　海
                                         法  官　　　鄭　淑　貞
                                         法  官　　　林　家　惠
右  正  本  證  明  與  原  本  無  異
　　　　　　　　　　　　　　　　　　　　 法院書記官　阮　桂　芬
中　　華　　民　　國　　九十一　　　年　　　一　　　　月　　二十一　　　日
